【裁判字號】    97,勞訴,114
【裁判日期】    980525
【裁判案由】    給付違約金
【裁判全文】
臺灣臺北地方法院民事判決             97年度勞訴字第114號
原      告  千翔公寓大廈管理維護股份有限公司
                        樓
法定代理人  丁○○
訴訟代理人  甲○○
            丙○○
被      告  乙○○
                        號3樓.
訴訟代理人  戊○○
上列當事人間給付違約金事件，本院於九十八年五月十一日言詞
辯論終結，判決如下：
    主  文
原告之訴及假執行之聲請均駁回。
訴訟費用由原告負擔。
    事  實  及  理  由
一、原告起訴主張：
  1.原告自民國93年12月1日起至96年1月19日止，任職於原告公
    司，並派駐大陸，被告並於93年11月16日簽署派任海外服務
    意願書及派駐大陸薪資、津貼規定。因派駐大陸之薪資及培
    訓費較高，故於海外服務意願書第2條約定，自奉派日起算
    ，未服務滿三年者，不論離職原因，皆應賠償與簽約金同額
    計算之違約金，如造成公司其他損害並願無條件賠償，原告
    公司並已給付被告簽約金為新台幣（下同）645,000元。原
    告否認有積欠獎金等情事，被告所稱之獎金係提撥予現場編
    制人員，而非專屬被告一人，至於差旅費部分被告必須檢附
    單據，即可請領。
  2.詎料，被告自93年12月1日奉派日起至勞保退保日96年1月19
    日止，服務未滿3年，被告依約應賠償原告與簽約金人民幣
    390,715元（折合新台幣1,548,000元）同額之違約金，惟原
    告僅請求645,000元。原告嗣於96年2月5日寄發存證信函向
    被告催告，屢經催討，均置之不理，被告尚有違約金
    645,000元未為給付。並聲明：
    1.被告應給付原告645,000元，並自支付命令送達之翌日起
    清償日止，按年息5%計算之利息。2.訴訟費用由被告負擔。
    3.原告願供擔保，請准宣告假執行。
二、被告則抗辯：
  1.原告於93年10月22派駐被告前往千翔（北京）物業管理有限
    公司，於總營業處現場即北京京潤水上花園別墅（以下簡稱
    北京總營業處）擔任職務，月薪4,450元人民幣，遠低於93
    年9月在台任職時之薪資36,595元，被告為求餬口僅得接受
    ，並於93年11月1日前往北京就任。
  2.詎料，北京總營業處於94年7月27日告知被告，因財務危機
    無法支付服務費給千翔 (北京)物業管理公司，故暫時解除
    契約，當時原告與北京總營業處並涉有訴訟，被告遂於94
    年7月28日返回千翔 (北京)物業管理公司繼續執行職務，原
    告又於9月22日通知被告前往千翔 (上海)物業管理公司報到
    ，並於94年10月1日起再通知被告前往中國江蘇省昆山市進
    行業務拓展，擔任千翔物業 (昆山)管理有限公司經理乙職
    。嗣後，原告又計畫將被告調回台灣，然被告因發生車禍，
    在責任未釐清前無法離開大陸，但原告為強迫被告離開。且
    公司未依業獎勵辦法提撥本人於昆山擴展業務之獎金及年終
    獎金，亦不支付返台之差旅費，被告遂於95年2月28日向原
    告請辭，原告並無異議。
  3.被告自派駐日起至95年2月28日離職日止，陸續共計收受簽
    約金645,000元，因派駐大陸之薪水遠低於被告在台薪資，
    故簽約金之性質應為安家費，且原告亦將此筆金額於薪資扣
    繳憑單中列為被告之薪資所得。
  4.原告主張海外服務意願書第2條約定，被告應給付645,000
    元之違約金。惟被告自接獲被派往大陸之通知後僅受訓一週
    ，被告被派往大陸，係因自身英文能力較佳，原告並未對被
    告進行任何培訓。
  5.兩造所簽訂之派駐北京薪資、津貼規定，並無任何違約金條
    款，原告提出之派任海外服務意願書雖係被告簽名，然被告
    簽名之初其上並無第2條之記載，原告亦未交付副本供被告
    留存，且其後調職至上海及昆山時亦未再簽署類似文件，被
    告不知有此項違約金之規定，被告係經原告同意始離職，然
    離職時原告並未提及被告有違約金之問題，且原告為台灣公
    司，但卻用人民幣計算違約金，此顯不合理。原告公司約九
    成之員工均為中高齡之保全人員，若允許此種約款，問題將
    無法處理。
  6.至於獎金部分，應是給予辦公室人員、幕僚人員整個團隊，
    並非如原告所述是給予現場編制人員，又當時昆山辦公室僅
    有被告一人為幕僚，原告應提撥獎金予被告；差旅費部分至
    被告到職上海及昆山後，即未再為約定。並聲明：原告之訴
    駁回。
三、兩造不爭執事項：
  (一)被告於93年10月22派駐於原告千翔（北京）物業管理有限公
    司，並於北京總營業處擔任職務，月薪4,450元人民幣。嗣
    後又於9月22日轉往千翔 (上海)物業管理公司任職，並於94
    年10月1日起再前往中國江蘇省昆山市擔任千翔物業 (昆山)
    管理有限公司經理乙職，被告其後於95年2月28日離職。
  (二)被告於赴大陸就職前，曾於93年11月16日簽署派任海外服務
    意願書及派駐大陸薪資、津貼規定。原告並陸續分期給付簽
    約金，被告自派駐日起至95年2月28日止，共計受領645,000
    元之簽約金。
四、原告主張被告於奉派前往大陸前，與原告簽有派任海外服務
    意願書（以下簡稱意願書），其中第2條約定「自奉派日起
    算未服務滿三年者，不論自奉派單位離職、或遭解職、或未
    經核准擅離職守者，皆應賠償公司與簽約金（￥390,715元
    ）同額計算之違約金，如造成公司其他損害並願無條件賠償
    」，並提出派任海外服務意願書為證。被告亦不否認確有簽
    立此意願書，惟辯稱被告簽名時其上並無關於第2條之記載
    。經查，原告曾當庭提出派駐北京薪資、津貼規定及意願書
    之原本供被告核對，被告亦自承確有簽立該等書面（本院98
    年3月23日言詞辯論筆錄），被告雖否認其簽名時意願書上
    有第二條之記載，然觀意願書係一完整之文件，並無任何經
    剪貼、刪改之跡象，且第二條係位於第一條、第三條之間，
    其與上下條文之行距與意願書上其他文字之行距完全相同，
    並無任何行距異常之狀況，況且該意願書僅三條，均依序編
    號，系爭之第二條即列於其中，顯見第二條係製作意願書時
    即列載之條文，並非事後插入，被告辯稱其簽名時並無第二
    條云云，要無可採，應認為被告所簽立之意願書自始即包括
    第二條之規定。
五、按現行勞動基準法就雇主與勞工間之勞動契約，雖未設有勞
    工最低服務期間之限制，或不得於契約訂定勞工最低服務期
    限暨其違約金之禁止約款，但為保障勞工離職之自由權，兼
    顧各行業特性之差異，並平衡雇主與勞工雙方之權益，對於
    是項約款之效力，自應依具體個案情形之不同而分別斷之，
    初不能全然否定其正當性。又最低服務年限約款適法性之判
    斷，應從該約款存在之「必要性」與「合理性」觀之。所謂
    「必要性」，係指雇主有以該約款保障其預期利益之必要性
    ，如企業支出龐大費用培訓未來員工，或企業出資訓練勞工
    使其成為企業生產活動不可替代之關鍵人物等是。所謂「合
    理性」，係指約定之服務年限長短是否適當？諸如以勞工所
    受進修訓練以金錢計算之價值、雇主所負擔之訓練成本、進
    修訓練期間之長短及事先約定之服務期間長短等項為其審查
    適當與否基準之類，最高法院96年度台上字第1396號著有判
    決可參。本件意願書第二條之約定核屬關於最低服務年限之
    約定，雖經被告同意，惟鑑於勞工就勞動契約之締結明顯欠
    缺與雇主平等談判議約之能力，現行法除以勞動基準法設立
    勞動契約之最低標準外，就勞動基準法未及列舉規範之契約
    內容，法院仍應以公序良俗之標準加以介入審查，以期達維
    護勞資雙方實質公平之目的，是以本件意願書第二條之約定
    ，不能僅以業經被告同意，即認為無論內容如何均當然可拘
    束被告，揆諸上開說明，仍應該約定確有「必要性」與「合
    理性」存在，始能認為有效，合先敘明。經查，原告公司主
    要之營業項目為公寓大廈之管理維護保全工作，被告係以襄
    理一級受派前往大陸，此有派駐北京薪資、津貼規定可稽，
    以原告之營業項目及被告之職級，難認被告屬非施以大量密
    集之專業訓練，顯無法勝任該職務之勞工，況原告係以被告
    獲派前往海外為由，要求被告簽立意願書，顯見原告設立最
    低服務年限之要求，係針對派任海外者所為之特殊限制，亦
    即若非奉派前往海外者，即無此限制，從而，原告確若主張
    其有受此最低服務年限約款保護之正當利益存在，揆諸上開
    說明，原告應證明其有何針對奉派前往海外之員工，特別支
    出龐大費用培訓，或出資訓練使其成為企業生產活動不可替
    代之關鍵人物等情況，以及證明約定之服務年限長短確屬適
    當。然查，被告否認因外派受有原告何種特別訓練，原告則
    僅泛言「因派去大陸薪資較高，培訓費用也較高，站在公司
    立場是栽培，我們認為外派是培訓，之後要調回總公司」云
    云（本院98年2月12日言詞辯論筆錄），並未提出任何證據
    以證明其為將被告派往海外，曾特別給予被告何等訓練、支
    出如何之培訓成本；至於外派薪資之高低屬雙方議定之勞動
    條件，並非原告負擔費用給予被告之特別培訓，是以縱外派
    之薪資確有高於國內薪資，亦不能作為設立最低服務年限之
    理由。況被告被派往大陸後，每月薪資僅人民幣4,450元，
    此有派駐北京薪資、津貼規定可稽，而被告93年8月3日到職
    ，93年9月實領薪資即達36,595元，有存摺在卷可考，顯見
    原告所稱派駐大陸薪資較高云云，亦非實情，是以原告所給
    付三年內645,000元之簽約金（按派駐北京薪資、津貼規定
    上雖記載簽約金為1,548,000元，然原告亦自承僅給付
    645,000元），至多僅能認為係補貼員工因被派往大陸而短
    少之薪水，不能認為係額外給予員工何種恩惠，更不得執此
    要求員工需服務至少三年。觀意願書之記載，其中第三條業
    已就競業禁止及離職後之保密義務有所約定，是以意願書第
    二條之最低服務年限亦無法認為與原告營業秘密之保護有何
    關連，此外，原告並未另行提出何種證據證明其確有受最低
    服務年限條款保障之正當利益，則本件兩造間固簽訂有最低
    服務年限之約款，然依前所述各情，原告顯然並未提供資源
    對被告將受外派一事加以培訓，亦即，原告毋庸負擔任何對
    價卻得限制被告自由選擇工作之權利，並課予被告賠償之義
    務，該等約款即非原告為保全其付出而必要之措施。從而，
    兩造所簽訂意願書第二條最低服務年限之約定，顯然係於原
    告未支付任何成本，且無任何可受保護之正當利益之狀況下
    ，不當限制被告之工作自由，應認為此約定違反公序良俗而
    無效。
六、綜上，系爭意願書第二條之約定既屬無效，從而，原告依該
    約定請求被告給付645,000元，並自支付命令送達之翌日起
    清償日止，按年息5%計算之利息，即屬無據，應予駁回。原
    告受敗訴判決，其假執行之聲請即失所依據，應併予駁回。
七、因本案事證已臻明確，兩造其餘主張陳述及所提之證據，均
    毋庸再予審酌，附此敘明。
八、據上論斷：原告之訴為無理由，並依民事訴訟法第七十八條
    判決如主文。
中    華    民    國    98    年    5    月    25    日
                     勞工法庭   法  官  陳怡雯
以上正本係照原本作成。
如對本判決上訴，須於判決送達後20日內向本院提出上訴狀。
中    華    民    國    98    年    5    月    25    日
                                書記官  鄭美華


司法院資訊處製作；財團法人民間司法改革基金會備份。
